【裁判字號】    91,訴,679
【裁判日期】    920326
【裁判案由】    建築法
【裁判全文】
臺中高等行政法院判決                              九十一年度訴字第六七九號
                              .
    原      告  甲○○
    訴訟代理人  丙○○
    被      告  彰化縣政府
    代  表  人  乙○○
    訴訟代理人  丁○○
                戊○○
右當事人間因建築法事件，原告不服內政部中華民國九十一年四月十八日台內訴字第
０九００００八三０四號訴願決定，提起行政訴訟。本院判決如左︰
    主  文
原告之訴駁回。
訴訟費用由原告負擔。
    事  實
甲、事實概要﹕
緣原告於彰化縣員林鎮○○路五００號四樓及五樓建築物，分別經營黃金電影院及帝
國電影院，前經被告所屬公共安全聯合稽查小組於民國八十九年七月十三日赴現場稽
查時，發現系爭建築物有未維護建築物合法使用與其構造及設備安全之如下缺失：原
核准之電梯四座，其中三座因九二一地震損害封閉，另一座無昇降設備許可證。被告
乃以違反建築法第七十七條第一項規定為由，依建築法第九十一條規定，以八十九年
七月十三日彰府工使字第一七八三三一號及一七八三五七號處分書，各處原告新台幣
（下同）六萬元罰鍰，並限期三十日內改善完竣在案（此部分原告訴願逾期，本院另
以裁定駁回其訴）。嗣被告所屬公共安全聯合稽查小組復於九十年一月十六日再次前
往稽查，發現情況仍未改善，乃以九十年四月三十日彰府工使字第０七六九九一號、
第０七六九八五號處分書再次分別裁處原告六萬元罰鍰，並命其應立即停止使用。原
告不服，提起訴願，遭決定駁回，遂提起本件行政訴訟。
乙、兩造之聲明：
一、原告訴之聲明：原告未於言詞辯論期日到場，據其提出書狀之聲明為：請求判決
    原處分（九十年四月三十日彰府工使字第０七六九九一號、第０七六九八五號處
    分）及訴願決定（九十一年四月十八日台內訴字第０九００００八三０四號決定
    ）均撤銷。
二、被告答辯之聲明﹕請求判決駁回原告之訴。
丙、兩造之陳述﹕
一、原告起訴意旨略以﹕
（一）原告所有座落門牌號碼彰化縣員林鎮○○里○路）黃金、帝國兩電影院，四樓
      又在同址五樓，因八十八年九二一大震災，造成黃金帝國大樓七座昇降機全部
      損害，經該大樓管理委員會召募大樓各業主出資補強大樓基礎及樑柱，整修其
      中一座昇降機，勉強供各業主使用，據說該昇降設備原有申請許可，被告以該
      昇降機之使用頻率高，為保障顧客人身安全，該機未經許可等理由，獨向原告
      處二次罰鍰計二十四萬元整，原告不服提起訴願，仍被內政部駁回，原告在被
      壓迫欺壓下，迨至九十年三月二日向政府申請歇業，既無營業何來收入繳納其
      罰鍰？本案情況特殊係屬天災地變，原告遂依法提起行政訴訟，請求撤銷訴願
      決定及原處分。
（二）黃金帝國大樓之維護、建築物合法使用與其構造及昇降設備安全管理，負責內
      外一切事務者，係由十餘樓業主組織管理委員會，其每月應繳管理費由十餘樓
      業主共同負擔，即黃金帝國大樓管理委員會為主體負責人。系爭昇降設備都是
      該大樓各行各業業主使用，原告使用昇降機只四、五樓一部份，非全部原告使
      用，若違反使用應受處罰，應由該管理委員會或各業主連帶處分，不能將其責
      任全部移嫁原告，其處分認事用法顯有違法，是否公平、公正？
（三）次查該一座修復昇降機，據說原來有申請許可，只修護復舊原形，並非新設，
      假使須申請許可，被告應飭令該管理委員會補辦，針對原告是否妥適？原告為
      慎重起見，數次轉知該管理委員會妥善處理在案，非原告違反公共安全之情況
      依舊，欠缺注意與義務，何況原處分機關於八十九年一月二十五日及七月十三
      日二次安全檢查紀錄表，並無書明該修復一座昇降機命其應立即停止使用，有
      該紀錄表在案可稽，本件訴願駁回為無理由。
（四）按「對於公司行號廢棄物清理之處罰以其負責人為對象不得以公司行號名義為
      之」有台灣省政府七十五年四月四日七五府衛二字第三一一一一八號函所明定
      ，參照上開規定，本案其負責人係黃金帝國大樓管理委員會，原告是黃金帝國
      電影院之公司行號，哪一種是違法？觀之原處分及訴願決定機關未能詳加審查
      ，官官相護遞予維持，亦嫌疏略，其處分殊難認為合法。總之，本於民主、衡
      平、服務、效率、行政指導之五大立法原則，為此請求賜判決如訴之聲明，以
      資糾正等語。
二、被告答辯意旨略以﹕
（一）本府公共安全稽查小組於八十九年七月十三日及九十年一月十六日前往稽查原
      告所經營之黃金電影院及帝國電影院，發現該建築物未依法維護其構造及設備
      之安全（如附件一彰化縣政府建築物公共安全之構造及設備檢查紀錄表檢查項
      目十七及綜合結論：「原核准電梯四座，因九二一地震三座損壞封閉，另一座
      無使用許可。」）在高樓中，觀眾使用電梯頻率高，且其中三座已損壞封閉，
      只剩一座勉強使用，其使用頻率更是加重，又無檢驗合格之「使用許可」，經
      營者置人民生命於不顧，危害公共安全至鉅，已明顯違反建築法第七十七條第
      一項建築物所有權人、使用人應維護建築物合法使用及結構設備安全規定至為
      明確，本府遂依建築法第九十一條規定處建築物使用人六萬元罰鍰，依法並無
      不合。
（二）綜上所陳理由及為保障人民生命安全、維護社會大眾權利及公共安全，依法予
      以處分並無不合，謹請查核予以駁回原告之訴，以維法紀等語。
    理  由
一、原告經合法通知，未於言詞辯論期日到場，核無民事訴訟法第三百八十六條所列
    各款情形，爰依被告聲請，由其一造辯論而為判決。
二、按「建築物所有權人、使用人應維護建築物合法使用與其構造及設備安全。直轄
    市、縣（市）（局）主管建築機關對於建築物得隨時派員檢查其有關公共安全與
    公共衛生之構造與設備。供公眾使用之建築物，應由建築物所有權人、使用人定
    期委託中央主管建築機關認可之專業機構或人員檢查簽證，其檢查簽證結果應向
    當地主管建築機關申報。˙˙˙。第三項之檢查簽證事項、檢查期間、申報方式
    及施行日期，由內政部定之。」、「違反第七十七條第一項、第三項規定者，處
    建築物所有權人、使用人新臺幣六萬元以上三十萬元以下罰鍰，並限期改善或補
    辦手續，逾期仍未改善或補辦手續者得連續處罰，並停止其使用。必要時並停止
    供水、供電或封閉、強制拆除。」為行為時建築法第七十七條、第九十一條第一
    項所明定。又「昇降設備安裝完成後，非經竣工檢查合格，不得使用。前項竣工
    檢查，主管機關應於核發建築物或雜項工作物使用執照時併同辦理，或指定檢查
    機構為之。經檢查通過者，由主管機關核發昇降設備使用許可證，並註明使用期
    限為一年。」復為內政部於八十四年十一月二十二日修正公佈之建築物昇降設備
    管理辦法第十三條第一、二項所規定。
三、本件原告於彰化縣員林鎮○○路五００號四樓及五樓建築物，分別經營黃金電影
    院及帝國電影院，前經被告所屬公共安全聯合稽查小組於八十九年七月十三日赴
    現場稽查時，發現系爭建築物有未維護建築物合法使用與其構造及設備安全之如
    下缺失：原核准之電梯四座，其中三座因九二一地震損害封閉，另一座無昇降設
    備許可證，此有八十九年七月十三日彰化縣政府建築物公共安全之構造及設備檢
    查紀錄表可稽，被告乃以違反建築法第七十七條第一項規定為由，依建築法第九
    十一條規定，以八十九年七月十三日彰府工使字第一七八三三一號及一七八三五
    七號處分書，處原告各六萬元罰鍰，並限期三十日內改善完竣在案。嗣被告所屬
    公共安全聯合稽查小組復於九十年一月十六日再次前往稽查，發現情況仍未改善
    ，此亦有九十年一月十六日彰化縣政府建築物公共安全之構造及設備復查紀錄可
    稽，被告遂依建築法第九十一條第一項之規定，以九十年四月三十日彰府工使字
    第０七六九九一號、第０七六九八五號處分書連續裁處原告本件系爭各六萬元罰
    鍰處分，並命其應立即停止使用。
四、原告對前揭稽查所得之違規事實並不否認，惟主張黃金帝國大樓之維護、建築物
    合法使用與其構造及昇降設備安全管理，負責內外一切事務者，係由十餘樓業主
    組織管理委員會，其每月應繳管理費由十餘樓業主共同負擔，系爭昇降設備都是
    該大樓各行各業業主使用，原告使用昇降機只四、五樓一部份，非全部原告使用
    ，若違反使用應受處罰，應由該管理委員會或各業主連帶處分，不能將其責任全
    部移嫁原告﹔且查該座修復昇降機，據說原來有申請許可，只修護復舊原形，並
    非新設，假使須申請許可，被告應飭令該管理委員會補辦，針對原告並非妥適，
    原告為慎重起見，數次轉知該管理委員會妥善處理在案，非如被告所稱欠缺注意
    義務云云資為爭議。
五、惟查按建築法第九十一條對違反第七十七條者，建築物所有權人、使用人均受罰
    ，而法條規定處罰不只限於所有權人，其目的係同時課予使用人對建築物合法使
    用與其構造及設備安全加以注意之義務，以期減少公共安全之災害，乃明定建築
    物之使用人負有維持及監督其所有建築物合法使用之作為義務與責任，不因該棟
    建築物同時有所有權人或其他事由，而免除或減低其義務。本件原告既使用系爭
    黃金帝國大樓四樓、五樓經營黃金電影院及帝國電影院，供作公眾休閒消費之處
    所，尤應注意所使用建築物之構造及設備安全，尚不得以另有其他使用人或管理
    人而免除自身所應負之注意義務。再者，前揭建築法第九十一條第一項規定之行
    政罰，係針對「不服從犯」所設之行政秩序罰，該條項並未對行政罰故意過失設
    有特別規定，僅須違反作為義務，而不以發生損害或受危險為其要件，即依法有
    作為或不作為義務，一經違反，即構成行政罰之要件，參照大法官釋字第二七五
    號、四九五號解釋意旨，為顧及行政目的（參照建築法第一條之立法目的）之實
    現，另設「推定過失」之制度，如有違規事實存在，除行為人能舉證證明其無責
    任條件即無故意或過失外，即應受處罰。又所謂過失，係指行為人對違章事實之
    產生（即本件建築物之違法使用及設備安全維護上之不足）「應注意」、「能注
    意」而「不注意」為其構成要件，其中「應注意」中所指乃屬「客觀注意義務」
    之具體內容問題，於行政法上，客觀注意義務之產生均源於行政實體法之抽象規
    定，本件依前開法條規定，原告即負有此一義務。原告雖主張該座修復之昇降機
    ，據其聽聞前曾申請許可，嗣經修復，非屬新設，應無須再申請許可，且原告為
    慎重起見，亦數次轉知該管理委員會妥善處理，並無欠缺注意義務之情形，應無
    過失云云。然查該大樓雖設有管理委員會，惟就前揭建築法之立法目的而論，並
    非即可免除所有權人及使用人公法上之義務，否則建築物所有權人或使用人將得
    輕易推卸維護建築物公共安全之責任，前開立法之意旨即不能貫徹，是以建築物
    所有權人及使用人仍應不定時檢查，並在查覺違規時通知主管機關，然本件原告
    於收受第一次處分後並未積極查證及改善並維護建築物合法使用，仍任令該違法
    狀態存在，尚不得以已轉知管理委員會即得免責，從而，原告是項主張即無可採
    ，其違規事實洵堪認定。另原告所指台灣省政府七十五年四月四日七五府衛二字
    第三一一一一八號函，核其情形及適用法條，尚與本件事實有異，亦無從為有利
    原告之認定。
六、綜上，本件原告既有建築法第七十七條第一項之違規情事，則被告依同法第九十
    一條第一項規定，考量系爭建物之違法使用狀態與嚴重程度，按原告所營事業獲
    利程度及影響層面所為法定最低罰鍰額度六萬元之罰鍰並命其應立即停止使用之
    處分，核與建築法第九十一條第一項之規定並無違背，訴願決定遞予維持，亦無
    不合，原告訴請撤銷，非有理由，應予駁回。
據上論結，本件原告之訴為無理由，爰依行政訴訟法第一百九十五條第一項後段、第
九十八條第三項前段、第二百十八條，民事訴訟法第三百八十五條第一項前段，判決
如主文。
中    華    民    國    九十二      年      三        月    二十六      日
                 臺 中 高 等 行 政 法 院   第 四 庭
                                審 判 長 法      官  沈  應  南
                                         法      官  許  武  峰
                                         法      官  黃  淑  玲
右正本證明與原本無異。
如不服本判決，應於判決送達後二十日內向本院提出上訴書狀，其未表明上訴理由者
，應於提起上訴後二十日內向本院提出上訴理由書（須依對造人數附具繕本）；如於
本判決宣示或公告後送達前提起上訴者，應於判決送達後二十日內補提上訴理由書（
須附繕本）。未表明上訴理由者，逕以裁定駁回。
提起上訴應預繳送達用雙掛號郵票拾份（每份三十四元)。
中    華    民    國    九十二      年      三        月    二十六      日
                                         法院書記官  黃  靜  華


司法院資訊處製作；財團法人民間司法改革基金會備份。
